【裁判字號】    95,台上,5405
【裁判日期】    950929
【裁判案由】    違反貪污治罪條例
【裁判全文】
最高法院刑事判決            九十五年度台上字第五四０五號
上  訴  人  台灣高等法院台南分院檢察署檢察官
被      告  甲○○
選任辯護人  羅裕欽律師
上列上訴人因被告違反貪污治罪條例案件，不服台灣高等法院台
南分院中華民國九十五年三月九日第二審判決（九十四年度上訴
字第一二０五號，起訴案號：台灣雲林地方法院檢察署九十三年
度偵字第四三八四號），提起上訴，本院判決如下：
    主  文
原判決撤銷，發回台灣高等法院台南分院。
    理  由
本件原判決以公訴意旨略稱：被告甲○○於民國八十七年十月起
，迄八十九年十二月止，係雲林縣警察局北港分局（下稱北港分
局）第三組偵查員，並負責該組總務工作而須將該分局向雲林縣
警察局申領取得之「人犯照相費」交付位於雲林縣北港鎮○○路
七十四號的「高傳真彩色快速沖印」（下稱高傳真沖印店）之負
責人葉炳河，用作高傳真沖印店代北港分局沖洗相片之代價，詎
竟基於侵占公有財物之概括犯意，在其擔任上開職務之期間內，
利用權勢而未將雲林縣警察局自八十七年十月起至八十八年六月
止按月編列新台幣（下同）四千元；及自八十八年七月起至八十
九年十二月止之按月編列之二千元公有財物人犯照相費交付葉炳
河，而將雲林縣警察局所撥付之現金共七萬二千元侵占入己。嗣
因台灣雲林地方法院檢察署檢察官接獲檢舉並指揮法務部調查局
中部地區機動工作組（下稱中部機動組）偵查後，始悉上情等情
。因認被告涉犯貪污治罪條例第四條第一項第一款之侵占公有財
物罪嫌云云。經審理結果，認不能證明被告犯罪，因而維持第一
審諭知被告無罪之判決，固非無見。
惟查：（一）有罪判決書理由之說明必須前後一致，方為合法。
倘若理由之說明不相一致，按諸刑事訴訟法第三百七十九條第十
四款後段規定，自屬判決理由矛盾之當然違背法令。原判決理由
內說明：綜上證人葉炳河……之證述可知，高傳真沖印店之實際
經營者，係證人葉炳河，且由證人葉炳河與被告接洽北港分局在
高傳真沖印店沖洗照片之事情，自應以證人葉炳河之證述較平實
可信。……證人葉炳河於偵查中證述：被告自八十七年十二月間
起沒有給錢云云，實情是否包括每月向雲林縣警察局所申領之「
人犯照片費」在內，亦有疑問，證人葉炳河上開偵查中所為之證
述，亦有瑕疵，不足採信。是認上開葉炳河……之證詞，或前後
不一致，或推稱不知情，顯然無法說服法院，形成被告必然有將
所領得之七萬二千元予以侵占入己，而未給付與高傳真沖印店之
犯罪心證等語（見原判決第四頁理由五之《五》之《４》第一至
四行、倒數第一至三行、第十二頁第一至五行）。如果無訛，似
認證人葉炳河前後之證詞因互不一致，無法說服法院，形成被告
將七萬二千元予以侵占入己之犯罪心證。惟理由另復說明：而證
人葉炳河在第一審審理中證述之情節核與證人許明權所為證述一
致，因此堪信證人葉炳河在第一審審理所為之證述，較為可採。
被告抗辯所稱，所領取之人犯照相費均交給高傳真沖印店，並未
侵占一情，應係真實（見原判決第十二頁倒數第三至六行），似
又認證人葉炳河在第一審審理時之證詞真實可採。互核以觀，顯
然原判決理由之說明前後齟齬不一，自有判決理由矛盾之違誤。
（二）事實審法院本於調查所得之資料，以自由心證認為證人之
證言真實與否，固得予以採取或捨棄，以為裁判之根據，但其所
以採取或捨棄之心證理由，應詳為闡述，方足以昭折服。原判決
理由雖說明：葉炳河在偵查中指稱：是從八十七年就都沒有付了
，有幾次到刑事組有跟他討，但是沒有給，我就算了，還是繼續
給他們沖洗相片，因為他們都說已經花到其他地方去了；於第一
審審理時改稱：每個月實際金額與所付金額不足，伊應該未說八
十七年就沒付，伊是說他沒有很準時支付，從而推翻其在偵查中
的陳述，改稱被告向雲林縣警察局申領部分均有給付，所欠款項
是超額之部分，其前後證詞顯然並不一致（見原判決第八、九頁
理由五之《五》之《１》之《甲》、《乙》）。……證人葉炳河
上開偵查中所為之證述，亦有瑕疵，不足採信。……綜上所述，
尚難以證人葉炳河在偵查中有瑕疵之證述，遽認被告確有意圖為
自己不法之所有，而變易持有為所有，將職務上所持有之「人犯
照相費」侵占入己等語（見原判決第十二頁第一行、第十三頁倒
數第二至四行）。如果不虛，係認證人葉炳河在第一審審理時之
證陳較為可採。然證人葉炳河於九十三年十月二十一日中部機動
組詢問時證稱：「問：北港分局三組自八十七年十月至八十九年
十二月間未支付積欠高傳真沖印店十五萬七千九百二十五元，是
否屬實？答：該金額係我父親至二組製作筆錄時，才由二組人員
根據簽單計算出來，之前我們只知道有欠錢但詳細金額我並不清
楚。」、「問：經查八十七年十月至八十九年十二月高傳真沖印
店估價單存根聯均查無北港分局付款紀錄，該段時間北港分局三
組有無支付任何沖印相片款項？答：如果估價單上沒有北港分局
付款紀錄，即表示八十七年十月至八十九年十二月期間北港分局
三組並無支付任何沖印相片款項。」、「問：你先前所述北港分
局三組積欠超過按月核撥部分累積十餘萬元，與上述八十七年十
月至八十九年十二月期間北港分局三組並無支付任何沖印相片款
項，顯不相同，你如何解釋？答：如我前述九十年一月吳明泉接
任承辦人後，均有按月支付核撥款項，惟仍有積欠部分超過按月
核撥之金額，至於甲○○（即被告）擔任承辦人時，自八十七年
十月至八十九年十二月期間，無論是按月核撥或是超過的部分，
甲○○則從未支付任何款項給我們。」等語（見九十三年度他字
第四０六號卷第六十九、七十頁），顯與該證人於第一審審理時
之證言亦不相符，究竟何者較為可信，原審自有詳加調查細心勾
稽之必要。又原判決對於證人葉炳河九十三年十月二十一日於中
部機動組詢問時之證言捨棄不取，並未詳細闡述其得心證之理由
，即遽為引用該證人於第一審審理時之證詞，為被告有利之認定
，尚嫌調查之職責未盡及有證據上理由矛盾之違誤。（三）審理
事實之法院，於當事人聲請之證據調查完畢後，對於案內與待證
事實有重要關係，在客觀上認為有發現真實之必要，或於公平正
義之維護或對被告利益有重大關係之事項，而應依法調查之證據
，如未依法調查，或雖已調查而未調查明白，即與證據未經調查
無異，如率行判決，其判決當然為違背法令。原判決理由說明：
綜上證人葉炳河、葉武雄、鄭素葉之證述可知，高傳真沖印店之
實際經營者，係證人葉炳河，且由證人葉炳河與被告接洽北港分
局在高傳真沖印店沖洗照片之事情，自應以證人葉炳河之證述較
平實可信等語（見原判決第十一頁第七至十行）。但證人葉炳河
於中機組詢問時證謂：店內營運業務主要係由伊太太負責，開估
價單或收據、沖片、客戶取片、收款、記帳均由伊太太及店內小
姐負責；證人鄭素葉於檢察官偵查時證以：高傳真沖印店由伊婆
婆葉陳碧雲擔任負責人，但實際由伊及先生經營，會計帳目大部
分由伊作帳各等語（見上開他字卷第六十七、七十三頁）。如果
屬實，則高傳真沖印店既由鄭素葉與其夫葉炳河共同經營，且由
鄭素葉記帳，理應以管理帳目及收款之鄭素葉更能深入了解，何
以認葉炳河之證述較平實可信？即有疑義，究竟實情如何，自有
調查釐清之必要。原判決未予究明，遽以證人鄭素葉於偵查及第
一審審理時之證詞前後不一致，且非其親自見聞之事實，認該證
人偵查時所為之證詞，不足採信，亦嫌速斷。以上或為檢察官上
訴意旨所指摘，或為本院得依職權調查之事項，應認原判決有撤
銷發回之原因。
據上論結，應依刑事訴訟法第三百九十七條、第四百零一條，判
決如主文。
中    華    民    國  九十五  年    九    月  二十九  日
                      最高法院刑事第六庭
                          審判長法官  林  增  福
                                法官  邵  燕  玲
                                法官  張  清  埤
                                法官  陳  世  雄
                                法官  陳  朱  貴
      本件正本證明與原本無異
                                      書  記  官
中    華    民    國  九十五  年    十    月    四    日
                                                      Ｋ


司法院資訊處製作；財團法人民間司法改革基金會備份。
